【裁判字號】    98,交抗,314
【裁判日期】    981222
【裁判案由】    聲明異議
【裁判全文】
臺灣高等法院臺南分院交通事件裁定     98年度交抗字第314號
抗  告  人
即移送機關  交通部公路總局嘉義區監理所麻豆監理站
代  表  人  乙○○
受 處 分人
即 異 議人  甲○○
上列抗告人因受處分人違反道路交通管理處罰條例案件，不服臺
灣臺南地方法院中華民國98年10月30日所為裁定（98年度交聲字
第1345號），提起抗告，本院裁定如下：
    主  文
抗告駁回。
    理  由
一、抗告意旨略以：
  (一)本件事實部分俱如原裁定，抗告人不爭執。惟原裁定以異議
    人已受緩起訴處分，撤銷原裁定罰鍰部份，誠難信服。
  (二)依法務部民國（下同）95年5月25日法律字第0950700393號
    函之函示認「不起訴處分」包括「緩起訴處分」。緩起訴處
    分為一種便宜不起訴處分，檢察官為緩起訴處分時，依刑事
    訴訟法第253條之2第1項規定，對被告所為之指示及課予負
    擔，係一種特殊的處遇措施，並非刑罰。故而刑事案件經檢
    察官為緩起訴處分確定後，宜視同不起訴處分確定，得依違
    反行政法上義務規定裁處，此為行政罰法第26條第1項所明
    文。
  (三)按行政罰法第26條第1項，一行為同時觸犯刑事法律及違反
    行政法上義務規定者，依刑事法律處罰之。此所謂「依刑事
    法律處罰之」，應係指罪刑法定主義及刑事法律正當程序運
    作完成始足當之。
  (四)綜上，抗告人認為緩起訴處分與上述行政罰法第26條所稱刑
    事處罰，仍屬有別。從而，本案依道路交通管理處罰條例第
    35條第1項第1款規定裁處異議人行政罰鍰於法並無牴觸。為
    此，提起抗告，請求廢棄原裁定，另為適法之裁定云云。
二、原裁定意旨略以：
  (一)異議人即受處分人甲○○（下稱異議人）經警舉發於98年5
    月27日22時50分許，駕駛車牌號碼NHK-902號重機車，在台
    南縣七股鄉○○段縣176線公路8公里800公尺處，因轉彎車
    未讓直行車先行及酒後駕車等違規行為為警舉發，員警並當
    場測得其呼氣中酒精濃度高達每公升0.36毫克，超過標準值
    為每公升0.25毫克（MG/L）。嗣經交通部公路總局嘉義區監
    理所麻豆監理站（下稱移送機關）以其違規事實屬實，依道
    路交通管理處罰條例第35條第1項第1款、第48條第1項第6款
    、第63條第1項第1款（原裁決書漏未記載第1項第1款）等規
    定，合計裁處異議人罰鍰新臺幣（下同）15,900元、吊扣駕
    駛執照24個月，並記違規點數1點等處分。
  (二)本件異議意旨略以：異議人所涉及酒後駕車之公共危險案件
    ，經臺灣臺南地方法院檢察署要求繳罰款15,000元後予以緩
    起訴處分，基於一事不二罰原則，為此聲明異議，請求撤銷
    原處分關於酒醉駕車之罰鍰等語。
  (三)按汽車駕駛人飲用酒類後其吐氣所含酒精濃度超過每公升0.
    25毫克（MG/L）者，不得駕車，道路交通安全規則第114條
    第2款定有明文。次按汽車駕駛人，駕駛汽車經測試檢定有
    酒精濃度超過規定標準之情形者，處15,000元以上60,000萬
    元以下罰鍰，並當場移置保管該汽車及吊扣其駕駛執照1年
    ；因而肇事致人受傷者，並吊扣其駕駛執照2年；致人重傷
    或死亡者，吊銷其駕駛執照，並不得再考領，道路交通管理
    處罰條例第35條第1項第1款定有明文。
  (四)本件異議人對於上揭酒後駕車之事實，並不爭執，並有台南
    縣警察局98年5月31日南縣警交字第M00000000號舉發違反道
    路交通管理事件通知單、臺灣高等法院被告前案紀錄表各1
    紙在卷可憑，故異議人飲用酒類後，於上開時、地駕駛重機
    車，經員警測試檢定有酒精濃度超過規定標準，即吐氣所含
    酒精濃度高達每公升0.36毫克之事實，即堪認定。
  (五)又按95年2月5日生效之行政罰法第26條第1項規定：一行為
    同時觸犯刑事法律及違反行政法上義務規定者，依刑事法律
    處罰之。但其行為應處以其他種類行政罰或得沒入之物而未
    經法院宣告沒收者，亦得裁處之。究其立法目的，一行為同
    時觸犯刑事法律及違反行政法上義務規定時，由於刑罰與行
    政罰同屬對不法行為之制裁，而刑罰之懲罰作用較強，故依
    刑事法律處罰，即足資警惕時，實無一事二罰再處行政罰之
    必要，且刑事法律處罰，由法院依法定程序為之，較符合正
    當法律秩序，應予優先適用，但罰鍰以外之沒入或其他種類
    行政罰，因兼具維護公共秩序之作用，為達行政目的，行政
    機關仍得併予裁處。而緩起訴處分是否屬於行政罰法第26條
    第1項所規定之依刑事法律處罰？還是屬於同法條第2項規定
    之「不起訴處分」內涵之一？查：
    1.我國關於不起訴處分與緩起訴處分之規定，多見於刑事訴
      訟法，於該法法例之用語，均個別明列之，如刑事訴訟法
      第255條第1項、第259條、第260條均屬之；易言之，在我
      國刑事訴訟法之體例上，並無將「不起訴處分」一詞包含
      「緩起訴處分」之情形。再依我國刑事訴訟法第253條之1
      規定，有關緩起訴處分，需具備(1)犯罪嫌疑充足，(2)斟酌
      刑法第57條所列事項，(3)為公共利益之維護，(4)以緩起訴
      為適當者（即適當性）等要件；尚與不起訴處分之要件有
      間；因之，倘認行政罰法第26條第2項規定之「不起訴處
      分」包含「緩起訴處分」之情形，是否已逾文義解釋之範
      圍，實有疑問。況關於緩起訴處分之要件、裁量之基準，
      與不起訴處分相較，均多有不同，至多應僅得視緩起訴處
      分為暫緩起訴之處分，而非不起訴處分。另行政罰法第26
      條第2項規定既未明文包含「緩起訴處分」之類型，而對
      於人民不利益之規定本不得任意加以擴張其適用，自不宜
      逕認行政罰法第26條第2項之規定於經緩起訴處分之情形
      亦有適用，始為允當，並符其立法理由。
    2.至於原處分機關雖執法務部95年5月25日法律字第0950700
      393號函所稱：行政罰法第26條第2項所稱「不起訴處分」
      包括「緩起訴處分」在內等語為其裁決罰鍰之依據，然基
      於前述理由，緩起訴處分與行政罰法第26條第2項列舉之
      不起訴處分等情形迥然有別，無從遽為比擬而為相同之處
      置。另按緩起訴處分於緩起訴處分之期間（即猶豫期間）
      僅發生形式之確定力，若符合刑事訴訟法第253條之3第1
      項之要件，檢察官仍得依職權或依告訴人之聲請撤銷原處
      分，繼續偵查或起訴，且依同法條第2項規定檢察官撤銷
      緩起訴之處分時，被告已履行之部分，不得請求返還或賠
      償。而本件緩起訴處分期滿日係99年7月28日，有台灣高
      等法院被告前案紀錄表1份附卷可稽，而本件移送機關裁
      決日係98年10月21日，尚在緩起訴猶豫期間內，如認行政
      罰法第26條第2項列舉之不起訴處分包括「緩起訴處分」
      在內，則緩起訴猶豫期間內異議人已遵照檢察官命令繳交
      捐款之緩起訴處分金後，又受行政裁處罰鍰，苟事後遭撤
      銷該緩起訴處分，復經檢察官提起公訴，再受法院審判施
      以刑罰制裁，但異議人已繳交之捐款緩起訴處分金依刑事
      訴訟法第253條之3第2項之規定已不得請求返還，恐生「
      一事三罰」之危險，上開法務部函示見解自難引為論據。
    3.又對於酒後駕車，同一行為經交通裁決機關裁處罰鍰及吊
      扣駕照，復經檢察官為緩起訴並命向公益團體捐款者，該
      捐款部分係為履行檢察官為緩起訴處分命令，與受刑事處
      罰無異，自不應再受行政裁罰，法院應撤銷交通裁決機關
      有關罰鍰部分之處分，並為該部分不罰之諭知，亦業據臺
      灣高等法院臺南分院於95年10月刑事庭庭務會議決議在案
      （參照臺灣高等法院臺南分院95年11月8日南分院洋文字
      第0950000678號函附該決議），且97年度高等法院暨所屬
      法院座談會亦同此見解。
    4.從而，緩起訴處分並非行政罰法第26條第2項所稱之「不
      起訴處分」內涵之一。
  (六)本件異議人飲用酒類，已達不能安全駕駛動力交通工具之程
    度，竟仍駕駛上開重機車上路之事實，業經臺灣臺南地方法
    院檢察署檢察官於98年7月17日以98年度偵字第9638號命異
    議人向國庫支付15,000元而予以緩起訴處分在案，有前開緩
    起訴處分書及臺灣高等法院被告前案紀錄表各1份在卷可稽
    。從而，異議人酒後駕車之行為同時觸犯刑法及違反行政法
    上義務，並經檢察官緩起訴處分確定，揆諸前揭說明，已支
    付之緩起訴處分金部分自無從再適用行政罰之必要。而異議
    人已支付之緩起訴處分金已逾道路交通管理處罰條例第92條
    第3項所訂最低罰鍰基準規定，亦無該條例第35條第8項補繳
    罰鍰之問題。從而，異議人酒後駕車之行為同時觸犯刑法及
    違反行政法上義務，並經檢察官緩起訴處分確定，揆諸前揭
    說明，裁處罰鍰部分自無從再適用行政罰之必要。移送機關
    逕以異議人酒精濃度超過規定標準駕車，對其裁處罰鍰15,0
    00元，尚有未洽。
  (七)另移送機關就異議人酒醉駕車行為裁處吊扣駕駛執照處分，
    及對轉彎車未讓直行車先行之違規行為予以裁罰部分，異議
    人並未聲明異議，並不在本件審理及撤銷之範圍內，附此敘
    明。
  (八)綜上所述，移送機關就異議人所為罰鍰其中15,000元部分之
    行政裁罰，即有未洽，故應撤銷，並為異議人不罰之諭知。
三、經查：
  (一)按汽車駕駛人飲用酒類後其吐氣所含酒精濃度超過每公升0.
    25毫克或血液中酒精濃度超過百分之0.05以上者，不得駕車
    ；汽車駕駛人，駕駛汽車經測試檢定有酒精濃度超過規定標
    準者，處新臺幣1萬5千元以上6萬元以下罰鍰，並當場移置
    保管該汽車及吊扣其駕駛執照1年，道路交通安全規則第114
    條第2款、道路交通管理處罰條例第35第1項第1款分別載有
    明文。而行政罰法第26條規定：「一行為同時觸犯刑事法律
    及違反行政法上義務規定者，依刑事法律處罰之。但其行為
    應處以其他種類行政罰或得沒入之物而未經法院宣告沒收者
    ，亦得裁處之。前項行為如經不起訴處分或為無罪、免訴、
    不受理、不付審理之裁判確定者，得依違反行政法上義務規
    定裁處之。」即所謂一事不二罰原則，考其立法目的，無非
    以一行為同時觸犯刑事法律及違反行政法上義務規定時，由
    於刑罰與行政罰同屬不法行為制裁，而刑罰懲罰作用較強，
    依刑事法律處罰即足資警惕，無一事二罰再處行政罰必要，
    但罰鍰以外沒入或其他種類行政罰，因兼具維護公共秩序作
    用，為達行政目的，行政機關仍得併予裁處。
  (二)次按被告所犯為死刑、無期徒刑或最輕本刑3年以上有期徒
    刑以外之罪，檢察官參酌刑法第57條所列事項及公共利益維
    護，認以緩起訴為適當者，得定1年以上3年以下緩起訴期間
    為緩起訴處分，其期間自緩起訴處分確定日起算。又緩起訴
    處分係介於起訴及微罪職權不起訴間緩衝制度設計，其具體
    之效力，依刑事訴訟法第260條規定，於緩起訴處分期間屆
    滿未經撤銷者，非有同條第1款或第2款情形之一，不得對於
    同一案件再行起訴，即學理上所稱實質確定力，此時原處分
    機關若依法為行政裁決，無異將使受處分人同時遭受行政處
    罰及刑罰，顯與行政罰法第26條規定立法意旨相違背。且檢
    察官依刑事訴訟法第253條之2第1項第4款規定為緩起訴處分
    ，命被告向公益團體捐款者，被告係履行檢察官為緩起訴處
    分命令，此等命令名義上雖非刑罰，但仍是一種特殊處遇措
    施，會產生未經裁判即生終局處理案件實質效果，性質上已
    係實質制裁，造成被告財產減少之影響，亦即性質上自屬處
    分金與罰金無異，足見緩起訴處分係刑事處罰。況行政罰法
    第26條第1項僅規定：「依刑事法律處罰之」，並未明定應
    依刑法第33條、第34條所定主從刑罰種類科罰，檢察官命令
    被告捐款金錢給付性質上既屬處分金，而為實質刑事制裁，
    自與行政罰法第26條第1項依刑事法律處罰規定，尚無扞格
    。故上開行政罰法第26條第2項，既未明列緩起訴處分，自
    不宜擴張解釋，且緩起訴處分要件、效果及性質，均與不起
    訴處分不同，應屬刑事處罰之一種，自無適用行政罰法第26
    條第2項規定餘地。從而，經檢察官為緩起訴處分行為，如
    同時違反行政法上義務規定，因已有刑事處罰，此時行政機
    關若另行依法行政裁罰，無異一罪二罰。參酌行政罰法第26
    條立法意旨，違反行政法上義務行為，若同時亦經檢察官另
    為緩起訴處分時，行政機關應不得就同一行為，再為與刑罰
    相類罰鍰處分。
  (三)本件受處分人即異議人甲○○經警舉發於民國98年5月27日
    22時50分許，駕駛車牌號碼NHK-902號重機車，在台南縣七
    股鄉○○段縣176線公路8公里800公尺處，因轉彎車未讓直
    行車先行及酒後駕車等違規行為為警舉發，員警並當場測得
    其呼氣中酒精濃度高達每公升0.36毫克，超過標準值為每公
    升0.25毫克（MG/L）。嗣經交通部公路總局嘉義區監理所麻
    豆監理站（下稱移送機關）以其違規事實屬實，依道路交通
    管理處罰條例第35條第1項第1款、第48條第1項第6款、第63
    條第1項第1款（原裁決書漏未記載第1項第1款）等規定，合
    計裁處異議人罰鍰新臺幣（下同）15,900元、吊扣駕駛執照
    24個月，並記違規點數1點等情，有臺南縣警察局98年5月31
    日南縣警交字第M00000000號舉發違反道路交通管理事件通
    知單、臺灣高等法院被告前案紀錄表各1紙在卷可憑，且為
    異議人所不否認，堪認上情為真。
  (四)又異議人因上揭酒後駕車違規行為所涉刑法第185條之3公共
    危險罪，業經臺灣臺南地方法院檢察署檢察官查明異議人確
    有酒後駕車之公共危險犯行後，命異議人於緩起訴處分確定
    之日起3個月內，向國庫支付15,000元，而於98年7月17日以
    98年度偵字第9638號為緩起訴處分，緩起訴期間為1年等情
    ，有上開處分書及異議人臺灣高等法院被告全國前案紀錄表
    附卷可憑（見原審卷第19-20頁、本院卷第14頁反面）。是
    依上揭說明，行政罰法第26條第2項之規定於經緩起訴處分
    情形不適用，則原處分機關對異議人酒後駕車違規行為，其
    中裁處罰鍰15,000元部分，因異議人已依限向國庫繳付全數
    ，即有一行為同時遭到刑事處罰及行政裁罰雙重不利益，核
    與行政罰法第26條第1項規定有違，難認允當。
  (五)而違反道路交通管理處罰條例第35條第1項、第3項或第4項
    汽車駕駛人同時違反刑事法律者，經裁判確定處以罰金低於
    本條例第92條第3項所訂最低罰鍰基準規定者，應依本條例
    裁決繳納不足最低罰鍰部分，道路交通管理處罰條例第35條
    第8項、第92條第4項分別定有明文。又依違反道路交通管理
    事件統一裁罰基準及處理細則第2條所定「違反道路交通管
    理事件統一裁罰標準表」，駕駛人吐氣所含酒精濃度超過每
    公升0.25毫克以上未滿0.4毫克者，機器腳踏車駕駛人於期
    限內繳納或到案聽候裁決者，處最低罰鍰15,900元，並吊扣
    駕駛執照1年。本件異議人於刑事部分，業經檢察官為緩起
    訴處分，並命其向國庫支付15,000元而達前述之最低罰鍰。
    是依前揭規定，異議人既已依檢察官之命令於98年10月21
    日繳付15,000元予國庫，並有臺灣銀行匯款申請書回條聯1
    紙附卷足參（見原審卷第12頁），故對其所處罰鍰中之15,
    000元部分，自無再為行政罰之必要。基此，原裁定結論部
    分就罰鍰15,000元為撤銷並為異議人不罰之諭知，於法並無
    不合。
  (六)另抗告人援引法務部於95年5月25日以法律字第0950700393
    號函示，認行政罰法第26條第2項所稱不起訴處分包括緩起
    訴處分，是不起訴一種，並非刑罰，應無行政罰法一事不二
    罰適用云云。然法院對於各機關就其職掌所作有關法規釋示
    之行政命令，固可予以引用，但仍應就具體案情，依其獨立
    確信之判斷，適用法律，表示適當之不同意見，並不受其拘
    束，迭經司法院大法官解釋在案（司法院大法官釋字第137
    號解釋、釋字第216號解釋、釋字第407號解釋、釋字第530
    號參照）；經細繹上揭公函內容，並未具體說明憑以認定之
    法理及規範依據為何，則基於上揭司法院大法官解釋意旨及
    前述之說明，本院自得依據學理、法律規範，妥為解釋認定
    ，不受上述公函見解之拘束。準此，本院認為：(1)刑事訴訟
    法第253條之1規定，有關緩起訴處分須具備：犯罪嫌疑充足
    、斟酌刑法第57條所列事項、為公共利益維護、以緩起訴為
    適當者（即適當性）等要件；核與不起訴處分要件尚屬有間
    。是如認行政罰法第26條第2項所規定之「不起訴處分」包
    括緩起訴處分，即已逾文義解釋範圍。(2)又關於緩起訴處分
    要件及裁量基準，與不起訴處分相較，均有不同，至多應僅
    得視緩起訴處分係暫緩起訴處分，而非不起訴處分。(3)行政
    罰法第26條第2項規定，既未明文包含緩起訴處分，對人民
    不利益規定，自不得任意擴張適用，而逕認行政罰法第26條
    第2規定，於經緩起訴處分亦有適用。上開交通部及法務部
    函示，認緩起訴處分亦屬行政罰法第26條第2項不起訴處分
    ，尚有誤會。
  (七)至抗告意旨謂：緩起訴處分與刑事處罰仍屬有別，本案依道
    路交通管理處罰條例第35條第1項第1款規定裁處行政罰鍰於
    法並無牴觸云云。惟查：被告履行檢察官緩起訴之處分命令
    ，名義上雖非刑罰，但仍是一種特殊的處遇措施，造成被告
    財產減少或義務增加，性質上亦屬干預人民自由及財產之處
    分，與刑事制裁無異，實質上為刑事處罰。行政處罰之罰緩
    ，與緩起訴處分之向公益團體捐款，雖其處罰之依據、目的
    及法律效果均有所不同，然對人民而言，均係財產之減少，
    具有相同之處罰效果。參酌刑法第2條第1項、第2項規定，
    就拘束人身自由之保安處分與刑罰，雖其依據、目的及法律
    效果不同，但於拘束人身自由則同一，乃於法律變更時，均
    須適用最有利於行為人之法律之意旨，均以保護人民法律上
    權益為最高宗旨。是行政罰之罰鍰及刑事處分之捐款，二者
    要件雖不同，但均減少人民財產，當然仍為行政罰法第26條
    第1項所規範。但罰鍰及捐款既同屬金錢之處罰，是以就已
    處罰之金額部分，不得重覆處罰，始為適法。
  (八)綜上所述，本件異議人依檢察官緩起訴處分命令，僅向公益
    團體繳納15,000元捐款，與上開應處之最低罰鍰15,900元相
    較，顯尚不足900元，是依道路交通管理處罰條例第35條第8
    項、第92條第3項規定，自應處異議人不足額即罰鍰900元。
    從而，原審認原處分關於裁處罰鍰15,900元其中15,000元部
    分，有違行政罰法第26條規定一事不二罰之適用，並無違誤
    。抗告人之抗告意旨仍執陳詞指摘原裁定不當，請求撤銷原
    裁定，為無理由，應予駁回。至於原處分剩餘罰鍰900元部
    分，仍應由異議人繳納，附此敘明。
四、據上論結，應依道路交通案件處理辦法第26條，刑事訴訟法
    第412條，裁定如主文。
中    華    民    國    98    年    12    月    22    日
                  刑事第二庭  審判長法  官  葉居正
                                    法  官  陳欽賢
                                    法  官  洪碧雀
以上正本證明與原本無異。
不得再抗告。
                                    書記官  魏芝雯
中    華    民    國    98    年    12    月    23    日


司法院資訊處製作；財團法人民間司法改革基金會備份。
